臺灣高等法院臺中分院民事判決　94年度重訴字第27號
原　　　告　戊○○
原　　　告　乙○○
原　　　告　己○○
原　　　告　丙○○
兼前列四人共同
訴訟代理人　甲○○
被　　　告　丁○○
訴訟代理人　黃仕勳律師
上列被告因殺人案件，原告提起刑事附帶民事訴訟，請求侵權
行為損害賠償事件，經刑事庭裁定（94年度附民字第3號）移送，
本院於民國九94年11月15日8言詞辯論終結，判決如下︰
    主  文
被告應給付原告戊○○新臺幣貳佰貳拾萬捌仟捌佰柒拾伍元，
給付原告乙○○新臺幣壹佰參拾捌萬壹仟柒佰元，給付原告己○
○、丙○○及甲○○各新臺幣壹佰萬元，並均自民國九十四年一
月六日起至清償日止，各按年息百分之五計算之利息。
原告其餘之訴駁回。
訴訟費用由被告負擔百分之五十六，餘由原告負擔。
本判決第一項於原告戊○○以新臺幣柒拾肆萬陸仟參佰元、原告
乙○○以新臺幣肆拾陸萬零陸拾元、原告吳世娟、丙○○、甲○
○各以新台幣參拾參萬參佰參拾元為被告供擔保後，得假執行。
但被告如於執行標的物拍定、變賣前，以依序以新臺幣貳佰貳拾
萬捌仟捌佰柒拾伍元、壹佰參拾捌萬壹仟柒佰元、壹佰萬元、
壹佰萬元、壹佰萬元為原告戊○○、乙○○、己○○、丙○○、
甲○○預供擔保，得免為假執行。
原告其餘假執行之聲請駁回。
    事實及理由
一、本件原告主張：被告丁○○因與被害人吳滿興結怨，遂教唆
    其員工黃登宏於民國（下同）92年4月20日殺害被害人吳滿
    興，經台灣彰化地方法院檢察署提公訴，先後經台灣彰化地
    方法院及鈞院判處無期徒刑在案。被告之殺人行為如刑事判
    決所述。原告戊○○為被害人吳滿興之配偶，原告乙○○、
    己○○、丙○○、甲○○為被害人吳滿興之子女，就被害人
    吳滿興之死亡，依民法第184、185、192、195條規定，請求
    被告賠償原告戊○○扶養費新台幣（下同）一百四十七萬七
    千二百四十七元、慰撫金二百萬元，賠償原告乙○○殯葬費
    三十八萬一千七百元、慰撫金二百萬元，賠償原告己○○、
    丙○○、甲○○慰撫金各二百萬元等語。並聲明：求為判決
    ：（一）被告應給付原告戊○○三百四十七萬七千二百四十
    七元，給付原告乙○○二百三十八萬一千七百元，給付原告
    己○○、丙○○、甲○○各二百萬元及各自起訴狀繕本送達
    翌日起至清償日止，按年息百分之五計算之利息；（二）訴
    訟費用由被告負擔；（三）請准供擔保宣告假執行。
二、被告則為如下抗辯：
（一）刑事判決所為事實之認定，於獨立民事訴訟之裁判時本不
      受其拘束。被告自刑事警詢、偵訊及第一審、第二審審理
　　　均堅詞否認其有教唆訴外人黃登宏殺害吳滿興，然台灣高
　　　等法院台中分院刑事庭九十三年度上重訴字第五六號判決
  　　（下稱：刑事二審判決）卻認定被告有教唆黃登宏殺害吳
    　滿興之行為，其主要認定憑據為共同被告黃登宏之自白、
      案發當日清晨被告有與黃登宏通電話、案發後隱藏監視錄
      影主機等，然此等證據有所瑕疵，並不足以認定被告有教
      唆黃登宏殺害吳滿興之行為，被告就前揭刑事二審判決提
      起三審上訴，經最高法院撤銷刑事二審判決並諭知台灣高
　　　等法院台中分院刑事庭更審中。是刑事二審判決認事用法
　　　既多有違誤之處，實難遽以該判決認定被告有教唆殺人之
  　　行為，而認定被告應負民事侵權行為責任。
（二）被告並未與死者吳滿興結怨，也未教唆黃登宏打死吳滿興
      ，當日上午被告以電話聯絡黃登宏，是問黃登宏要不要參
      加被告之子之校外教學活動，黃登宏當天係在行兇後，以
      對講機要被告將監視系統之主機電腦藏起來，被告害怕招
      惹麻煩，始把監視器電腦主機拆下藏匿，並叫楊景隆若有
      人問起監視器時，應答說監視器未開。而本件除有黃登宏
      之供詞外，並無其他直接證據足以證明被告有教唆黃登宏
      殺人之事實。本件案發當時黃登宏到案接受訊問時，明白
      供稱係他自己要修理吳滿興的，丁○○並未教唆他去修理
      吳滿興，未料時隔三個月，黃登宏寫自白書指摘係被告丁
      ○○教唆其拿鐵鎚打死吳滿興云云，其後之偵訊黃登宏均
      咬定係被告丁○○教唆其殺害吳滿興；其前後供詞反覆。
      黃登宏於彰化看守所時，其父親與其姑丈均有去接見他，
      依接見時之談話內容，可知都是黃父指使黃登宏指摘丁○
      ○教唆打人，黃登宏自己也承認他在利用丁○○，其姑丈
      張振紘並找被害人之大兒子即原告乙○○談及若黃登宏堅
      稱係丁○○教唆的，被害人方面就不會向黃登宏請求民事
      賠償部分等，故原告僅對丁○○提起本案刑事附帶民事訴
      訟，未對黃登宏提請民事訴訟，其緣由在此。黃登宏所稱
      被告丁○○以五百萬元代價要他殺害吳滿興，係事後杜撰
      之詞，黃登宏係透過其父向丁○○索討金錢不遂，才在收
      押三月後推翻前供，反咬係被告丁○○教唆他殺害吳滿興
      ，可見被告確實遭人陷害。
（三）被害人吳滿興係在有生之年始對其妻即原告戊○○負扶養
      義務，吳滿興生於二十五年三月二十六日，九十二年四月
      二十日遇害時，為67歲，若未發生此不幸事故，依台閩九
      十一年台閩地區簡易生命表（男性），其平均餘命為13.8
      0。另依民法第一千一百十五條第一項第一款及第一千一
　　　百十六條之一規定，對原告戊○○負扶養義務者，除被害
　　　人吳滿興外，還有其子女即原告乙○○、己○○、丙○○
  　　及甲○○等四人，上述五人之扶養順序相同。故原告吳滿
　    數所得請求之扶養費應為二十三萬八千八百七十五元。再
      者，慰撫金部分，需審酌加害人及被害人之地位、家況、
　　　被害人之餘命年數等一切情事定其數額，原告等五人各請
　　  求二百萬元，合計一千萬元，著實過高。
（四）答辯聲明：（１）原告之訴駁回；（２）訴訟費用由原告
      等負擔；（３）如受不利之判決，被告願供擔保免為假執
      行。
三、原告主張被告丁○○因與被害人吳滿興結怨，遂教唆其員工
    黃登宏於92年4月20日殺害被害人吳滿興，經台灣彰化地方
    法院檢察署檢察官提公訴，先後經台灣彰化地方法院92年度
    重訴字第18號及本院93年度上重訴字第56號判處無期徒刑在
    案等情，業據本院調閱上開刑事案件偵、審卷宗無訛；本院
    上開刑事判決認定：「被告丁○○係設於彰化縣花壇鄉○○
    村○○路九五七巷八十號鴻昌鐵工廠負責人，其於91年間，
    因與毗鄰之田地所有權人吳滿興曾為所種植之農作物遭人傾
    倒廢棄物而損毀事，吳滿興懷疑是丁○○丟棄其工廠之廢棄
    物所致，憤而在丁○○上開工廠兼住所處大門前焚燒廢棄物
    ，雙方為此而結怨。嗣丁○○工廠內所飼養之犬隻及栽種之
    花木亦陸續遭人下毒而死亡，丁○○亦懷疑是吳滿興下毒，
    心中更是激憤，致暗中萌生殺害吳滿興之意念。其於同年九
    月間雇用黃登宏擔任其工廠之作業員，嗣工廠之犬隻及花木
    又陸續被毒死，其即自同年十月間起，多次向黃登宏抱怨吳
    滿興種種之不是，並一再向黃登宏表示，若黃登宏願意為其
    殺害吳滿興，則其願支付新台幣（下同）五百萬元給黃登宏
    ，然黃登宏一開始並未為所動；迨至九十二年四月十八日（
    此據黃登宏、楊景隆所述），丁○○又向黃登宏表示工廠之
    犬隻被吳滿興下毒，其並基於教唆殺人之犯意，再次教唆黃
    登宏予以殺害吳滿興，並表示事後必會給付五百萬元為代價
    ，黃登宏因禁不起丁○○之一再利誘、慫恿，遂決意代丁○
    ○殺害吳滿興，丁○○即要黃登宏等其電話指示動手行兇。
    於九十二年四月二十日上午四時四十五分二十秒及四十九秒
    許，丁○○二度以其家中之電話000000000號電話
    （起訴書誤載為丁○○之行動電話0000000000號
    ），撥打黃登宏之0000000000號行動電話，令其
    到工廠外圍巡視，黃登宏立即起床，經梳洗後，隨即騎乘機
    車到丁○○上開工廠外巡視，然並未發現吳滿興，其遂前去
    吃早餐，於同日上午六時二十二分許，又騎乘機車至前揭鴻
    昌鐵工廠外巡視一次後離去，並於同日上午六時三十六分許
    ，在工廠大門外查看，後於同日上午六時四十分許，始騎車
    折回進入鴻昌鐵工廠內（以上時間係依據丁○○裝設之監視
    器所拍攝畫面內容之記錄），丁○○便向黃登宏表示吳滿興
    已在工廠外田地旁空地，並指示黃登宏持工廠工具檯上之鐵
    鎚前去殺害吳滿興，黃登宏因受此教唆而產生殺人之犯意，
    即於當日上午六時四十分到五十六分間（此係依據丁○○工
    廠之監視錄影器所攝得黃登宏騎車進入丁○○工廠到其騎車
    離開工廠之時間，該監視器於九十二年四月二十日六時四十
    分五十九秒至五十六分間，因不明原因而停止攝影，故正確
    之行兇時點，因被告黃登宏已不復記憶而無從查知，然據臺
    灣彰化地方法院承辦法官到案發現場勘驗，諭黃登宏在現場
    模擬其行兇之行進路線後，黃登宏供稱其行兇之時間大約係
    前段時間內的三到五分鐘之間，詳見同院卷第一冊第一二九
    、一三○頁），持鐵鎚至工廠外吳滿興所在之田地，先質問
    吳滿興為何毒害丁○○工廠所養之犬隻，吳滿興回罵其三字
    經，黃登宏始則持鐵鎚打擊吳滿興頭部二至三下，吳滿興因
    受重擊而倒地，黃登宏繼而撿拾現場之磚塊猛擊吳滿興左側
    頭部一到二下，致使吳滿興因頭部遭到重擊而受有顱骨骨折
    及蜘蛛膜下腔出血等傷害當場死亡。黃登宏於動手行兇後，
    隨即返回丁○○之工廠內清洗手上的血跡，適遇見丁○○之
    妻吳盧惠美，黃登宏於洗手後，即於同日上午六時五十六分
    十五秒至三十四秒間（此係依據丁○○裝設之監視器所拍得
    之畫面而記錄，該監視器在九十二年四月二十日上午六時五
    十六分零秒許又開始攝影），在吳盧惠美開啟工廠大門後，
    騎乘其機車離開丁○○之工廠。丁○○後於同日上午七時四
    分十五秒許，駕駛其車搭載其妻與子女外出，旋又於同日上
    午七時四分十五秒至七時十八分五十二秒間，折回其工廠，
    從監視器鏡頭無法攝影之死角處進入工廠，將其工廠內所裝
    設之監視錄影系統的電腦主機電源拆卸，並把電腦主機裝入
    紙箱中，藏放在其工廠內之貨物堆中。嗣經鴻昌鐵工廠旁之
    資源回收場人員張木樹於同日上午八時二十分許在現場發現
    屍體後報警處理，經警於當日中午以電話向丁○○告知吳滿
    興已死亡之事實，丁○○為脫免其責，即於當日十三時五十
    四分許，撥打電話與為其裝設監視器之廠商楊景隆，指示楊
    景隆向調查之員警騙說監視器無法錄影，後經警一再查證，
    於次日即同年、月二十一日確定係黃登宏動手行兇，並帶同
    黃登宏啟出行兇之鐵鎚一支（已被黃登宏丟棄而分離成鐵鎚
    頭及木柄）、磚塊一個，並於丁○○之工廠內找出監視錄影
    系統電腦主機一台（所有權仍屬伸彰科技有限公司負責人楊
    景隆所有）等物，經黃登宏坦承行兇，並於同年七月十日撰
    寫自白書向檢察官自白其受丁○○教唆行兇之事實，始查悉
    上情。」等情，此有上開刑事判決附卷可稽。被告雖否認有
    教唆其員工黃登宏殺害被害人吳滿興，並以前揭情詞置辯。
    惟查：
（一）訴外人黃登宏對其於右揭時、地，受被告丁○○之教唆而
      持丁○○所有之鐵鎚與現場撿拾之磚塊殺害被害人吳滿興
      之犯罪事實於刑事案件偵審中坦白承認，並有行兇之鐵鎚
      一支（已分離成鐵鎚頭與木柄）、磚塊一個、監視器主機
      一台等物扣於刑事案件為憑；而黃登宏之行動電話於92年
      4月20日當日清晨四時四十五分許，先後二次接獲丁○○
      住處所撥打之000000000號電話，此亦有被告丁
      ○○與黃登宏上開電話裝機人查詢資料、現場圖、現場採
      證照片、監視錄影系統所翻拍之照片、光牒、光牒之目錄
      及檢察官與刑事案件第一審法院就監視錄影光碟勘驗後所
      製之勘驗筆錄附刑事案件卷可資佐證。又被害人吳滿興確
      因被人以磚塊及鐵鎚打擊，導致受有顱骨骨折及蜘蛛膜下
      腔出血而死亡等情，亦經檢察官督同法醫人員相驗、解剖
      屬實，並製有勘（相）驗筆錄、驗斷書（初驗）、中山醫
      學大學附設醫院病理科解剖鑑定報告、相驗屍體證明書等
      附刑事案件卷可供參佐，並經證人即檢驗員許逸文、法醫
      師蔡崇弘於刑事案件本院審理時證述明確，核與黃登宏於
      刑事案件自白相吻合，足認黃登宏之於刑事案件自白與事
      實相符。
（二）被告丁○○於刑事案件審中亦不否認其確有於案發當天清
      晨四時四十五分許，撥打黃登宏之行動電話，指示黃登宏
      至其住處，且其於黃登宏行凶後，先駕車載家人外出後，
      旋又折回工廠，從監視器攝影鏡頭之死角處進入工廠，將
      其所裝設之監視器電源拆卸，並把監視器電腦主機拆下，
      放入紙箱之中而藏放在其工廠之貨物堆中，且其於案發當
      日中午經警電話告知被害人吳滿興已遭人殺害後，曾撥打
      電話給為其裝設監視器之廠商楊景隆，指示楊景隆若有人
      問起其工廠是否有裝設監視錄影系統時，應騙說監視器系
      統未開等各事實不諱。
（三）復查被告丁○○於案發後，當員警向其調查其工廠兼住處
      所裝設之監視器時，其原本故意隱瞞其裝設之監視器有正
      常監錄之事實，並向員警謊稱其監視器自92年1月間即已
      損壞而不能監錄云云（見其警局初訊筆錄），待員警會同
      其妻吳盧惠美於其工廠貨物堆中之紙箱內啟出監視器電腦
      主機後，其始坦承監視器有在監錄之事實；且其後亦坦承
      其於案發當天中午，當員警以電話向其告知吳滿興已遭人
      打死之事實後，立即於當日十三時五十四分許打電話與證
      人即監視器之廠商楊景隆，指示楊景隆若有人問起其住處
      之監視器時，要楊景隆騙說該監視器無法監錄云云，此亦
      據證人楊景隆於刑事案件證述在卷；被告丁○○於監視器
      電腦主機被起出後，甚且進一步坦承其於案發當日上午七
      時四分許駕車載同家人出門後，旋即折回住處，從監視器
      攝影鏡頭之死角處進入其住處，將監視器之電源拆除，並
      把監視器主機拆卸後，裝入紙箱內，而藏放在其工廠貨物
      堆中等各事實，則被告丁○○此舉實有刻意隱藏證據以隱
      匿案情之故意至為明顯。雖被告丁○○就此辯稱係因當日
      早上七點多，黃登宏來按門鈴或對講機要其隱匿監視錄影
      系統電腦主機，伊害怕無端被牽扯，始把監視器電腦主機
      拆卸藏匿，並電告楊景隆謊稱監視器不能攝影云云；然若
      被告丁○○與黃登宏殺害吳滿興之事實無關，其理無為黃
      登宏隱匿監視器主機之必要，更無須特地電告楊景隆，教
      唆楊景隆為不實陳述之必要，如此非但無助於黃登宏犯行
      之脫免，更有自陷受教唆偽證、隱匿證據刑責追訴之危險
      ；且如係黃登宏要求被告丁○○關閉監視錄影系統，被告
      丁○○始答應將之關閉，其又何須於搭載其妻、子外出後
      ，再獨自返回將監視錄影系統關閉，應係在出門前即可將
      監視錄影系統關閉，其此之所辯實違於常情，不足採信；
      且核對監視錄影系統電腦主機之目錄所示，該監視器除係
      自九十二年四月二十日七時十八分五十二秒許起停止運作
      外，其於當日六時四十分五十九秒黃登宏進入工廠後，至
      六時五十六分黃登宏騎機車離開工廠之間，監視器亦未進
      行監錄；然據被告丁○○所供及證人楊景隆所證，該監視
      器若在正常供應電源之情況下，理會二十四小時不停的拍
      攝，然查該監視器電腦主機目錄所示，該監視器竟無故於
      黃登宏進入被告丁○○工廠及住處之時停止拍攝，致使黃
      登宏進入被告丁○○工廠及住處後之行蹤與黃登宏行兇之
      過程，均因此而未被監視器拍下，顯見當時被告丁○○家
      中必然有人故意將監視器電源拆下，以避免黃登宏進入丁
      ○○家中之行蹤被拍攝而留下證據；而拆下電源之人雖有
      可能係黃登宏，然黃登宏於當日六時五十六分監視器又開
      始拍攝後始騎機車離開丁○○住處，且丁○○又一再辯稱
      係黃登宏以對講機要其把監視器電源關掉，則若黃登宏於
      行兇前早已把監視器電源拆下，其實無再請丁○○關閉電
      源之必要，是在六時四十分五十九秒關閉監視器電源之人
      應非黃登宏；再進一步對照被告丁○○自承其於七時四分
      駕車出門後，旋於七時十八分五十二秒許又進入住處把監
      視器電源關閉，並把監視器電腦主機拆卸藏匿，之後更電
      話指示楊景隆謊稱監視器並未拍攝等不實陳述等情以觀，
      最不願意讓執法人員知悉其住處監視器拍攝內容之人係被
      告丁○○本人；則於六時四十分五十九秒許關閉監視器電
      源之人應係丁○○本人，至為明顯。而據黃登宏所述，其
      於案發當日六時四十分許進入丁○○住處後，丁○○即指
      示其持工廠內工具檯上之鐵鎚前去將吳滿興打死，且刑事
      案件第一審法院前去案發現場履勘時，諭黃登宏演練其當
      日行兇之行進路線後，確認黃登宏持鐵鎚走出工廠到攻擊
      吳滿興致死之時間，約為三到五分鐘之間，有同院勘驗及
      當場之訊問筆錄附卷可稽，而據監視器錄影所示，監視器
      在六時四十分五十九秒停止拍攝後，係於六時五十六分許
      始再恢復拍攝，而黃登宏則係於當日六時五十六分十五秒
      許騎車離開被告丁○○住處，足見黃登宏行兇之時間，應
      係於當日六時四十分五十九秒至六時五十六分之間。然該
      段對本件案情具有極其重要之時間中，監視器卻遭被告丁
      ○○拔去電源而停拍，則若被告丁○○確未教唆黃登宏行
      兇，其為何要在黃登宏進入其住處後到離開其住處間，拆
      下監視器電源以使監視器無法拍下黃登宏在其住處之行蹤
      與行兇之過程；之後又進一步把監視器電腦主機拆卸、藏
      匿，並以電話教唆楊景隆為不實之陳述，企圖使執法人員
      誤以為監視器並未運作，甚至當員警訊問有關監視器之內
      容時，其更以原來之監視器已損壞而無法運作以誤導執法
      人員；衡此種種，應非單純為迴護黃登宏殺人犯行之所為
      ，實係有阻撓執法人員之蒐證、以為自己脫免刑責之企圖
      。而審諸被告丁○○故意讓監視器拍攝黃登宏進出其住處
      大門及其駕車搭載家人外出之影像，更是有意留下黃登宏
      出現在行兇現場之跡證，並為自己製造不在場證明之意，
      在在更足以肯認黃登宏指證係被告丁○○教唆其殺害吳滿
      興之證詞，實非虛假。另經刑事案件第一審法院依被告丁
      ○○之聲請，將黃登宏與被告丁○○送請法務部調查局進
      行測謊鑑定，結果黃登宏就有關「當天渠是依照丁○○指
      示前往現場的、丁○○有叫渠持鐵鎚攻擊被害人、丁○○
      有指示渠於警訊時做不實供述」等問題，經測試後，並未
      有情緒波動反應，經研判並未說謊；反之被告丁○○就有
      關「當天渠沒有叫黃登宏前往案發現場、渠沒有叫黃登宏
      持鐵鎚攻擊被害人、渠沒有指示黃登宏於警訊時做不實供
      述」等問題，於測試過程中，均呈情緒波動反應，經研判
      為說謊，其測謊結論亦同此認定，此有法務部調查局九十
      二年十一月十九日調科參字第○九二○○四一七二九○號
      測謊報告書附刑事案卷可稽。是被告丁○○所辯，殊不足
      採。
（四）被告丁○○與被害人吳滿興之間確係因吳滿興之田地被傾
      倒廢棄物而毀損農作物及被告丁○○之犬隻、花木被毒害
      等問題而互生糾紛與仇恨，此業據原告乙○○於刑事案件
      警訊、偵審中指證甚詳，核與刑事案件被告黃登宏自92年
      7月10日起，書立自白書及供述被告丁○○確因懷疑其工
      廠所養之犬隻、花木遭死者吳滿興毒殺而對吳滿興懷恨在
      心，致萌生殺害吳滿興之意等情節大致相符；又上開自白
      書（見刑事案件92年偵字第3539號卷第72頁），據黃登宏
      於刑事案件本院調查時供稱：「是伊口述，別人幫伊代筆
      的，是在彰化看守所是一位同房的，因時間太久，名字又
      忘記，內容伊有看過，內容與伊想要表達的意思一樣」等
      語（見刑事案件本審卷第97頁），是該自白書之真實性，
      應不容置疑。又被告丁○○於刑事案件警局初訊時亦明確
      供承：「．．．吳滿興約一年前（即九十一年間）誤以為
      我毀壞其稻田作物，有至我大門口堆放焚化廢棄物．．．
      」，其於刑事案件第一審法院審理時，亦供稱死者以為其
      任意倒垃圾而把垃圾倒在其住處前等語，顯見原告乙○○
      、黃登宏前開所述丁○○與吳滿興間確有因亂倒廢棄物等
      問題而起爭執之證詞並非無憑。再者，證人即為被告丁○
      ○裝設監視器之伸彰科技有限公司負責人楊景隆亦於刑事
      案件證稱丁○○曾於案發前之92年4月18日向其表示工廠
      之犬隻遭人毒殺，而要其查看監視錄影之內容等情，另證
      人即鴻昌鐵工廠供應廠商王水發亦於刑事案件證稱其於92
      年3月底曾幫被告丁○○搬運其工廠之犬屍前去丟棄等語
      ；而被告之妻吳盧惠美亦於刑事案件證述其工廠先後豢養
      十八條狗，至案發時僅剩二條，且其家中所種之柑桔樹亦
      曾遭人下毒而各死等語；被告丁○○於同院審理時亦供說
      稱死者之田地曾遭狗踐踏，死者之妻當時懷疑是其所養之
      犬隻所為而向其抱怨等語；足見被告丁○○與被害人吳滿
      興間確曾為犬隻及花木死亡之事而起爭執，此亦足佐證原
      告乙○○、黃登宏前述之證詞應非虛假。是黃登宏供稱被
      告丁○○係因上故而引發教唆其殺害吳滿興之動機等情，
      實有憑據。則被告丁○○辯稱其並未與死者吳滿興結怨，
      實乃隱瞞推託之意，不可採信。
（五）又黃登宏係自92年6月19日在刑事案件第一審法院受理檢
      察官聲請延長其羈押案件中，依法訊問其案情時，黃登宏
      即以點頭之方式供承其係受被告丁○○之指示持鐵鎚去教
      訓死者，並於同年7月10日進一步書立自白書，完整的供
      出其係受被告丁○○之教唆始前去殺害死者，並自此時起
      即堅決供認係受被告丁○○誘以五百萬元之代價，始決意
      持丁○○提供之鐵鎚前去殺死死者，然因丁○○事後並未
      履行約定，其始決定將丁○○教唆其殺人之事實全盤供出
      等事實。衡諸常情，被告黃登宏與被害人吳滿興素不相識
      ，黃登宏甚至不知吳滿興之姓名，被告丁○○就此亦不否
      認（見92年度偵字第3539號偵查卷第151頁正面），則黃
      登宏與被害人吳滿興間當無任何怨隙可言，是黃登宏自無
      殺害被害人吳滿興之動機；且縱然黃登宏知悉被害人吳滿
      興毒殺被告丁○○家中之犬隻與花木而心生憤慨，惟此亦
      屬被告丁○○與被害人吳滿興間之恩怨，和黃登宏並無關
      連，黃登宏實無為此而萌生殺害吳滿興之意之可能。是黃
      登宏除係受被告吳春宏以利誘教唆外，別無殺害吳滿興之
      動機；又縱使黃登宏本身真有殺害吳滿興之犯意，其理應
      伺機暗中行之，何以先至被告丁○○住處前徘徊，並騎機
      車進入被告丁○○住處停放，致為被告丁○○及其家人查
      覺其於休假日前來工廠，並為被告丁○○所裝設之監視器
      錄影後，始前去動手殺害吳滿興；行兇後，又會回到被告
      丁○○之住處清洗手上之血跡，而為被告丁○○之妻吳盧
      惠美所遇見，並在吳盧惠美開啟大門下騎機車離去，其行
      兇之前、後行蹤，均已為被告丁○○及其家人所掌握，此
      無異在被告丁○○及其妻吳盧惠美前自曝其犯行，則其日
      後該如何為己辯解，此舉顯異於常情。再觀其自警訊時起
      ，即已坦承係其動手殺害吳滿興，顯見其原本有意承擔全
      部之刑責，則若非其係受被告丁○○教唆而殺害吳滿興，
      以本案當時偵查之過程與所掌握之證據而言，尚無法確切
      認定被告丁○○亦有涉案，其實無無端將被告丁○○捲入
      刑案之必要。且黃登宏乃係被告丁○○之員工，依被告丁
      ○○於刑事案件中所述，其於案發前即待黃登宏如好友，
      甚至於假日還會邀請黃登宏參加其家庭休閒活動，被告丁
      ○○於本件案發後，更二度前去看守所探望被羈押之黃登
      宏，給予黃登宏精神上及物質上之幫助，並多次匯款給黃
      登宏（見刑事案件第一審法院卷附黃登宏羈押之接見紀錄
      、寄送物品資料登記簿，內載丁○○曾前去接見黃登宏二
      次，並以自己或友人徐州明之名義寄送現金各五千元給黃
      登宏共三次，徐州明亦曾前去接見黃登宏三次，並各寄送
      現金各八千元給黃登宏共三次），則黃登宏更無誣陷被告
      丁○○之可能。是雖黃登宏原於警訊及檢察官初訊時，並
      未供指其係受被告丁○○之教唆始殺害死者吳滿興等事實
      ，致與其後改口供出係被告丁○○教唆其殺害吳滿興之事
      實相互出入；然黃登宏就此陳稱係因被告丁○○於案發後
      並未履行其當初之承諾，給付殺人之代價，其始將實情全
      盤供出，對照其於殺害吳滿興之前、後均係在被告丁○○
      住處活動，且從被告丁○○住處現場圖及現場照片所示，
      從被告丁○○住處即可清楚觀查行兇之地點，足認黃登宏
      殺人之過程應係在被告丁○○之掌控中，則雖黃登宏並未
      自始將實情全盤供出，然此正足以佐證黃登宏所言其確係
      受丁○○以金錢相誘而教唆其殺害吳滿興，其後因丁○○
      並未履行承諾其始供出實情之事實應非虛假，而可採信。
      被告丁○○與黃登宏間既已先有殺害被害人代價為伍佰萬
      元之約定在先，由於被告丁○○，未於案發後即行依約支
      付，嗣被告黃登宏始於偵查中之92年7月10日託人書具自
      白書供出始末，並有關人員於接見時所為之談話，以及原
      告祇對較具有財力之被告丁○○求償，未對受雇財力較等
      詢之黃登宏進行訴訟，應屬常情。不容據此即否認被告黃
      登宏自白及其之供述為不可採。
（六）又被告丁○○並不否認其於案發當日早上確有以電話聯絡
      被告黃登宏，並指示黃登宏到其住處等情，惟其矢口否認
      係要黃登宏前來殺害死者吳滿興，辯稱：伊係邀黃登宏與
      伊家人一同前去參加伊子之校外教學活動云云。然此與黃
      登宏於刑事案件中證稱：丁○○當時是打電話要伊到其住
      處查看死者，以伺機動手行兇等情顯相出入；更與被告丁
      ○○於檢察官初訊時供說：當時係因狗在吠，不知是否有
      人要毒小狗，始電請黃登宏過來看一下等詞相互矛盾（見
      92年度偵字第3539號偵查卷第24頁反面），其此之所辯已
      有可疑；又縱使被告丁○○有意邀請黃登宏參加其子之校
      外教學活動，亦無須等到當日清晨四時四十五分始撥打黃
      登宏之行動電話與其聯絡，此舉顯與常情有違。且據被告
      丁○○之妻吳盧惠美於刑事案件中所供，其本人並未邀請
      黃登宏參加其子之校外教學活動，也不知丁○○有無邀請
      黃登宏參加等語；而據被告丁○○所供及吳盧惠美所證，
      該次之校外教學活動係預定到山上舉辦野炊，吳盧惠美並
      稱其於當日六時許即先起床到廚房準備野炊活動所需之物
      品，則若被告丁○○當日確係為邀請黃登宏與其家人同去
      參加校外教學活動始打電話給黃登宏，其理應事先告知其
      妻吳盧惠美以預做準備，吳盧惠美又怎會不知黃登宏亦要
      參加其子之校外教學活動；再者，被告丁○○既然有邀請
      黃登宏參加其子之校外教學活動，其又怎會在黃登宏已到
      其住處後又自行離去之異常情況下，毫不關心的自行前去
      參加活動。顯見被告丁○○辯稱其當日清晨四時四十五分
      許撥打黃登宏之行動電話係為邀請黃登宏參加其子之校外
      教學活動之說詞，應非實情。則黃登宏所供被告丁○○當
      時係為指示伊到其住處巡視、查看，以伺機對吳滿興動手
      行兇之證詞應為可信。
（七）被告雖又抗辯：依黃登宏羈押於台中看守所接見時之談話
      內容，可知是黃父指使黃登宏指摘丁○○教唆打人，黃登
      宏自己也承認他在利用丁○○，其姑丈張振紘並找被害人
      之大兒子即原告乙○○談及若黃登宏堅稱係丁○○教唆的
      ，被害人方面就不會向黃登宏請求民事賠償部分等，故原
      告僅對丁○○提起本案刑事附帶民事訴訟，未對黃登宏提
      請民事訴訟，其緣由在此；可見被告確實遭人陷害云云。
      惟查，被告丁○○係與黃登宏先有殺害被害人代價為伍佰
      萬元之約定在先，由於被告丁○○，未於案發後即行依約
      支付，嗣被告黃登宏始於偵查中之92年7月10日託人書具
      自白書供出始末，已如上述。且觀黃登宏與其家人於接見
      時所為之談話內容，黃登宏亦一再強調伊說的是事實、是
      正確的，沒亂講話；也不滿遭被告利用；另黃登宏於92年
      8月3日於其父與姑丈接見時之談話內容：黃父：「現在就
      是怕證據不夠。」黃登宏：「你想我進去錄影機有錄，結
      果熊熊（意指突然）沒有錄了」黃父：「到時間說這個錄
      影機怎樣怎樣你還是要照實講」黃登宏：「對啊。」黃父
      ：「說什麼拿去藏」黃登宏：「我不知，那個事實我不知
      ，是他自已處理不好，才牽拖給我」黃父：「他現在都是
      要脫罪而已」黃登宏「他現在要脫我是絕對不會放過他的
      ，他真的真的是給他逃過的」（見本院92年度重訴字第18
      號刑事卷二，第154、155頁）。黃登宏姑丈：「我今天來
      就是說，老實說，我有跟死的那邊說過了，說要是老實說
      都沒有隱瞞，他們那邊不要執行民事，跟他們說過了，民
      事部分不要求我們」黃登宏「不要求，也是要去講，講到
      好的阿」黃登宏姑丈：「對，沒跟我們要求，但是刑事部
      分我們該負責的就要負責。至於民事部分，可以說不給我
      們要求」黃登宏：「好好好，事實這樣講」黃登宏姑丈：
      「我跟他大兒子有講過了，他跟我講這樣，我讓你知道一
      下，這是我跟他們有接觸的，我們就實在老實講就好了。
      就照姑丈講的，老實講，不用掩蓋什麼，不須要，把事實
      呈現就好了，就像前頭我跟你說的那樣」等語（見同上卷
      第157頁）觀之，原告係希冀黃登宏能將被告教唆之事實
      供出，不要隱瞞，故而不向黃登宏要求民事賠償。被告辯
      稱係遭構陷云云，自不可採。是被告舉臺灣彰化看守所於
      黃登宏羈押期間其父黃啟萍及其姑丈張振紘辦理接見時之
      談話內容，顯有避重就輕，規避不利其陳述之內容；自不
      足為有利於上訴人即被告丁○○之認定。
四、按「因犯罪而受損害之人，於刑事訴訟程序得附帶提起民事
    訴訟，對於被告及依民法負損害賠償責任之人，請求回復其
    損害。前項請求之範圍，依民法之規定。」刑事訴訟法第四
    百八十七條定有明文。又「因故意或過失，不法侵害他人之
    權利者，負損害賠償責任。」、「不法侵害他人致死者，對
    於支出殯葬費之人，應負賠償責任」「被害人對於第三人負
    有法定撫養義務者，加害人對於該第三人亦應負賠償責任。
    」、「不法侵害他人致死者，被害人之父、母、子、女及配
    偶，雖非財產上之損害，亦得請求賠償相當之金額。」民法
    第一百八十四條第一項前段、第一百九十二條、第一百九十
    四條亦分別定有明文。而原告戊○○為被害人吳滿興之配偶
    ，原告乙○○、己○○、丙○○、甲○○為被害人吳滿興之
    子女，有戶籍謄本影本一份在卷可按，則原告依上開規定所
    得請求之各項費用如下：
（一）殯葬費用：
      原告乙○○主張因被害人吳滿興死亡而支付殯葬費三十八
      萬一千七百元等情，並據其提出收據影本四張為證，且為
      被告所不爭執，應予准許。
（二）扶養費部分：原告戊○○主張其係27年1月3日出生，自92
      年4月20日被害人吳滿興死亡之日起，依臺灣地區簡易生
      命表計算其平均餘命為17．79年，以八十一年度所得稅扶
      養親屬寬減額70歲以上，每人每年11萬1千元，依霍夫曼
      計算法扣除中間利息，所得請求之扶養費為一百四十七萬
      七千二百四十七元等語。惟按「負扶養義務者有數人時，
      應依左列順序定其履行義務之人：一直系血親卑親屬。．
      ．．。」、「夫妻互負扶養之義務，其負扶養義務之順序
      與直系血親卑親屬同，其受扶養權利之順序與直系血親尊
      親屬同。」民法第1115條第1項第1款及第1116條之1規定
      甚明。故對原告戊○○負扶養義務者，除被害人吳滿興外
      ，還有其子女即原告乙○○、己○○、丙○○及甲○○等
      四人，且上述五人之扶養順序相同。又被害人吳滿興係在
      有生之年始對其妻即原告戊○○負扶養義務；查吳滿興生
      於25年3月26日，於92年4月20日遇害死亡時，為67歲，若
      未發生此不幸事故，依台閩九十一年台閩地區簡易生命表
      （男性），其平均餘命為13.80年；是原告戊○○之平均
      遺命雖為17.79年，但吳滿興所應負之扶養義務應僅侷限
      於其有生之年即平均餘命13.80 年。故應以被害人吳滿興
      之平均餘計算原告戊○○所得請求之法定扶養費。因被害
      人吳滿興與其子女即原告乙○○、己○○、丙○○及甲○
      ○四，當原告戊○○共同負扶養義務，故被害人吳滿興所
      應分擔之法定扶養義務為五分之一。依九十年度之所得稅
      受扶養親屬每人每年免稅額七萬四千元，另依財政部所訂
      年滿七十歲之受扶養親屬免稅額為每人每年十一萬一千元
      ，再依霍夫曼計算法扣除中間利息，故原告吳滿數所得請
      求之扶養費應為二十三萬八千八百七十五元。【計算方式
      ：74，000 ×3.0000000（未滿70歲，4年）＋111，000×
      8.0000000（滿70歲，10年）÷5＝238，875。】原告吳滿
      數逾此部分之請求，尚屬無據，應予駁回。
（三）精神慰藉金部分：原告主張本件被告僅因細故即對被害人
      吳滿興萌生殺機，其行為及手段凶殘，令人髮指；原告戊
      ○○晚年失去配偶，每思及被告之劣行，精神即痛苦不堪
      ；原告乙○○、己○○、丙○○及甲○○與被害人吳滿興
      平日親情甚篤，正思反哺以報答養育恩情，因被告之不法
      行為，造成天倫夢碎，無法克盡奉養心願，所受精神之痛
      苦，遠非任何金錢所能彌補於萬一；爰各請求慰撫金二百
      萬元，聊作補償等語。被告僅因細故即對被害人吳滿興萌
      生殺機，進而教唆黃登宏殺人，令人髮指；原告一家原本
      和樂，原告戊○○老年喪偶，無依終老；原告乙○○、己
      ○○、丙○○及甲○○遽而失怙，其等精神確受極大痛苦
      ，其請求被告賠償精神慰撫金，洵屬有據。按精神慰撫金
      核給之標準固與財產上損害不同，然非不可斟酌雙方身分
      資力與加害程度，及其他各種情形核定相當之數額，最高
      法院著有五十一年台上字第二二三號判例可資參照。本院
      審酌兩造分別陳明：原告戊○○為傳統婦女，未受過正式
      的教育；原告乙○○警察專科學校畢業，從事警察工作，
      每月薪資大約五、六萬多元；原告丙○○大專畢業，於汽
      車服務場工作，每月薪資大約六、七萬元；原告己○○高
      中畢業，工作不穩定；原告甲○○大學畢業，於關稅人員
      ，每月薪資大約四萬多元；被告係國中畢業，經營鴻昌鐵
      工廠等情，並參酌兩造稅務電子閘門財產所得調件明細表
      （見本院卷第56至117頁）等兩造之身分、地位、經濟能
      力等一切情狀，認原告請求精神慰撫金之數額，以原告戊
      ○○二百萬元，原告乙○○、己○○、丙○○及甲○○等
      人各一百萬元為適當，原告乙○○、己○○、丙○○及甲
      ○○超出此數額之請求，應予核減，不予准許。
五、綜上所述，原告戊○○可請求扶養費二十三萬八千八百七十
    五元、精神慰撫金二百萬元，共二百二十三萬八千八百七十
    五元；原告乙○○可請求殯葬費用三十八萬一千七百元、精
    神慰撫金一百萬元，共一百三十八萬一千七百元；原告己○
    ○、丙○○及甲○○可請求精神慰撫金各一百萬元。原告等
    基於侵權行為之損害賠償請求權，請求被告賠償其損害，於
    上述可請求之範圍內，為有理由，應予准許。爰判命被告應
    給付原告戊○○二百二十三萬八千八百七十五元，給付原告
    乙○○一百三十八萬一千七百元，給付、己○○、丙○○及
    甲○○各一百萬元，並均自起訴狀繕本送達翌日即九十四年
    一月六日起至清償日止，各按年息百分之五計算之利息。至
    原告超過上述金額部分之請求，則為無理由，不應准許。兩
    造陳明願供擔保，分別聲請宣告假執行及免為假執行，於原
    告勝訴分，經核尚無不合，爰分別酌定相當擔保金額准許之
    。至於原告其餘假執行之聲請部分，因訴之駁回而失所附麗
    ，併予駁回。
六、本件事證已甚明確，兩造其餘之攻擊防禦方法與舉證，經審
    酌結果，與本案判決結果無影響，爰不一一論述。另被告以
    與本件損害賠償案件有關之本院93年度上重訴字第56號刑事
    判決，業經被告提起上訴最高法院，經最高法院撤銷發回更
    審中，全案仍未確定，被告是否應負侵權行為責任尚不可知
    ，請求在刑事責任未確定前停止審判，核與民事訴訟法裁定
    停止訴訟之規定不合，且無必要，併此敘明。
七、據上論結：本件原告之訴，為一部有理由，一部無理由，依
    民事訴訟法第78條、第79條但書、第85條第1項前段、第463
    條、第390條第2項、第392條，判決如主文。
中　　華　　民　　國　　94　　年　　11　　月　　29　　日
                      民事第二庭審判長法　官  童有德
                                      法　官  蔡秉宸
                                      法　官  翁芳靜
以上正本係照原本作成。
如對本判決上訴，須於收受判決送達後二十日內向本院提出上訴
書狀，其未表明上訴理由者，應於提出上訴後二十日內向本院提
出上訴理由書 (須按他造人數附具繕本)。
上訴時應提出委任律師為訴訟代理人之委任狀。具有民事訴訟法
第四百六十六條之一第一項但書或第二項之情形為訴訟代理人者
，另應附具律師及格證書及釋明委任人與受任人有該條項所定關
係之釋明文書影本。
                                      書記官  許美惠
中　　華　　民　　國　　94　　年　　11　　月　　30　　日
                                                      Ｈ
